【裁判字號】    89,台上,2253
【裁判日期】    891005
【裁判案由】    給付違約金
【裁判全文】
最高法院民事判決                              八十九年度台上字第二二五三號
    上  訴  人  中央信託局
    法定代理人  黃榮顯
    訴訟代理人  黃柏夫律師
                黃慧萍律師
    被 上訴 人  甲○○
                乙○○
右當事人間請求給付違約金事件，上訴人對於中華民國八十八年二月九日台灣高等法
院第二審判決（八十六年度重上字第三九六號），提起上訴，本院判決如左：
    主  文
原判決除假執行部分外廢棄，發回台灣高等法院。
    理  由
本件上訴人法定代理人已於提起第三審上訴後之民國八十八年十月二十八日變更為黃
榮顯，並經黃榮顯聲明承受訴訟，核無不合，先予敘明。
次查本件上訴人主張：被上訴人甲○○以被上訴人乙○○為連帶保證人，於八十三年
六月九日與訴外人上群企業股份有限公司（下稱上群公司）簽訂協議書，約定由被上
訴人甲○○以每股新台幣（下同）十二元之價格向上群公司購買該公司擬現金增資三
千萬股中之二千六百萬股，上群公司則應於財政部證券管理委員會（下稱證管會）規
定之認股期間內完成認股手續，如違反時，被上訴人同意賠償上群公司六千萬元懲罰
性違約金。嗣證管會於八十三年八月廿日核准上群公司上開增資案，上群公司應於申
請核准函到達之日起三個月內收足款項，否則，證管會得撤銷增資案。因被上訴人甲
○○未於募股期間內依協議繳足股款，致上群公司上開增資案遭證管會撤銷，被上訴
人依約應連帶賠償違約金六千萬元予上群公司。上群公司於八十四年四月十八日將此
違約金債權讓予伊等情，求為命被上訴人連帶給付六千萬元本息之判決。
被上訴人則以：系爭協議書業經解除而不生效力。伊另於八十四年二月二十二日撤銷
因受上群公司詐欺所為投資之承諾。又甲○○持有上群公司簽發之支票二十五紙，合
計金額四千一百二十八萬零一百四十元、商借客票四十二張，合計金額五千九百七十
四萬三千六百五十元，應與上訴人之違約金債權抵銷，相抵後上群公司已無債權可讓
與於上訴人。本件違約金之約定金額亦屬過高等語，資為抗辯。
原審將第一審所為命被上訴人連帶給付上訴人一千八百七十一萬九千八百六十元本息
部分之判決廢棄，改判駁回上訴人該部分之訴，並就上訴人其餘請求部分，維持第一
審所為上訴人敗訴之判決，駁回其上訴，無非以：上訴人主張被上訴人甲○○因未於
訴外人上群公司募股期間內依協議繳足股款，致使上群公司增資案為證管會撤銷，依
約應給付六千萬元違約金予上群公司，及上群公司於八十四年四月十八日將該違約金
債權讓與於上訴人等情，固據其提出協議書、證管會（八三）台財證(一)第三二四九五
號、（八四）台財證(一)第○○五二四號函，及債權讓與同意書等件為證，然為被上訴
人所否認，並以上開情詞置辯。查被上訴人與上群公司於八十三年六月九日簽訂協議
書之同時，由被上訴人甲○○與上群公司法定代理人吳國富另立承諾書，其內容為：
「茲就甲○○投資上群公司事宜，本人承諾下列事項：一、本人於簽訂前揭投資協議
書之日起壹個月內，應負責召開董事會，並決議購買宜蘭市○○段七二七、……地號
等柒筆土地，……，總價款貳億捌仟萬元整，做為開發東北部市場及擴廠之用。二、
如違反前條約定者，本人同意解除前揭投資協議書，並無條件立即返還所預收股款，
並願賠償甲○○陸仟萬元。」準此，被上訴人甲○○係本此承諾書之保證始簽訂系爭
協議書，是以，因吳國富簽署上開承諾書，使系爭協議書之履行附以解除條件，於吳
國富不履行承諾書條件時，協議書當然解除。而上開承諾書之內容，屬於董事長之職
務，依公司法第二百零八條第三項規定，該承諾書由吳國富以上群公司董事長地位簽
訂，其效力自及於上群公司。況承諾書與系爭協議書同時簽立，實不得拘泥於承諾書
上書立「本人」（指吳國富）而認為效力不及於訴外人上群公司。又上群公司既未於
簽訂系爭協議書日起一個月內召開股東會，更未作成購買土地之董事會決議，則系爭
協議書業因解除條件成就而當然解除，訴外人上群公司對被上訴人甲○○之債權已不
存在，自不得為債權之讓與。從而，上訴人本於訴外人上群公司債權之讓與而提起之
本件訴訟，顯屬無據，不應准許等詞，為其判斷基礎。
按公司為法人組織，固須以其代表人代為行為，然既為「代表」，必需表彰其代表公
司之意旨，若以自然人個人名義為特定行為，而未表彰該當行為乃代表法人行之，即
不能因該自然人為法人之代表，而將該自然人個人行為之法律效果歸諸法人。查吳國
富係以上群公司法定代理人身分，及上群公司連帶保證人之身分於八十三年六月九日
簽署協議書之同日，另以其個人身分出具承諾書予被上訴人甲○○之事實，有卷附協
議書、承諾書為憑（見第一審卷第一二、三五頁）。則協議書當事人一方之上群公司
，與承諾書當事人一方之吳國富個人，乃為不同之權利義務主體。果爾？吳國富同時
於兩份書證上以不同之身分簽名，似應由個別合意書之當事人各負其責。原審以協議
書、承諾書同時簽定，以及吳國富為上群公司董事長，而為吳國富以個人名義出具之
承諾書之效力當然及於上群公司之認定，已滋疑義。又綜觀承諾書之全文，並無吳國
富以上群公司董事長之地位為之的記載或意旨，原審以吳國富為上群公司之董事長，
即為承諾書係由吳國富以上群公司「董事長地位」簽訂之認定，並進而為承諾書效力
及於上群公司之判斷，亦有認定事實與卷證不符之違誤。再按契約附有解除條件者，
於條件成就時，契約當然失其效力，無待於當事人解除權之行使，此與契約有解除原
因，而行使解除權之情形有別。原審以系爭承諾書上有「同意解除前開協議書」之記
載，即謂系爭協議書為附有解除條件，因條件成就協議書失其效力，進而以上群公司
無債權可資讓與為由，遽為上訴人敗訴之判決，亦欠允洽。上訴論旨，指摘原判決不
當，求予廢棄，非無理由。
據上論結，本件上訴為有理由。依民事訴訟法第四百七十七條第一項、第四百七十八
條第一項，判決如主文。
中      華      民      國    八十九    年      十      月      五      日
                              最高法院民事第六庭
                                  審判長法官  朱  錦  娟
                                        法官  蘇  達  志
                                        法官  顏  南  全
                                        法官  陳  碧  玉
                                        法官  劉  福  聲
      右正本證明與原本無異
                                              書  記  官
中      華      民      國    八十九    年      十      月     十六     日


司法院資訊處製作；財團法人民間司法改革基金會備份。
